臺灣高雄地方法院民事判決　　　　　　　94年度訴字第1224號
原　　　告　唐榮鐵工廠股份有限公司
法定代理人　乙○○
訴訟代理人　陳正男律師
　　　　　　林慶雲律師
　　　　　　侯勝昌律師
被　　　告　秦陽機械有限公司
法定代理人　甲○○
訴訟代理人　丙○○
當事人間給付違約金事件，本院於民國94年12月14日言詞辯論終
結，判決如下：
    主      文
被告應給付原告新台幣貳拾壹萬玖仟玖佰陸拾伍元，及自民國九
十四年六月三十日起至清償日止，按週年利率百分之五計算之利
息。
原告其餘之訴駁回。
訴訟費用由被告負擔十分之三，餘由原告負擔。
本判決第一項得假執行；但被告如以新台幣貳拾壹萬玖仟玖佰陸
拾伍元供擔保後，得免假執行。
原告其餘假執行之聲請駁回。
    事實及理由
一、按訴狀送達後，原告不得將原訴變更或追加他訴；但擴張或
    減縮應受判決事項之聲明者，不在此限，民事訴訟法第255
    條第1 項第3 款定有明文。本件原告於起訴狀請求判決被告
    應給付原告新台幣（下同）756,169 元及法定遲延利息，嗣
    於審理中減縮應受判決之聲明為被告應給付原告682,969 元
    及法定遲延利息；其前開減縮，係屬減縮應受判決事項之聲
    明，核與前揭規定相符，應予准許。
二、原告主張：被告秦陽機械有限公司於民國91年9 月1 日起，
    承租伊所有坐落高雄市○鎮區○○段第843 、843 之1 、84
    3 之2 、845 地號土地及廠房（下稱系爭房地）；雙方約定
    租金以3 月為一期，須額外加計5 ％營業稅後，由被告於每
    年2 月、5 月、8 月、11月月底自動向伊繳納；又被告若遲
    付租金，未滿1 個月部分依欠額加收2 ％，超過部分每月再
    加收5 ％之違約金，最高以欠額之1 倍為限。詎被告有下列
    遲付租金之情事：(一)93年6 月至8 月之租金2,112,878 元，
    遲至93年8 月19日繳納500,000 元，93年10月12日繳納1,61
    2,878 元。(二)93年9 月至11月之租金2,112,878 元，遲至93
    年10月31日繳納1,056,439 元，93年11月18日繳納1,056,43
    9 元。(三)93年12月至94年2 月之租金2,112,878 元，遲至94
    年1 月31日繳清。爰依兩造租賃契約及民法第233 條之規定
    ，請求被告給付違約金及遲延利息；又同意被告以對於伊之
    保固金債權73,200元與本件請求相抵銷等語，並聲明：(一)被
    告應給付682,969 元，及自94年3 月1 日起至清償日止，按
    週年利率5 ％計算之利息。(二)准供擔保宣告假執行之判決。
三、被告則以：兩造對於租金遲繳，故有相關違約金之約定，然
    所約定之違約金顯然過高，應予酌減；且原告主張伊積欠之
    租金，已加計5 ％營業稅，應扣除後方得作為計算違約金之
    基礎；又伊對於原告有已屆清償期之保固金債權73,200元，
    爰主張與本件請求相抵銷等語，茲為抗辯。並聲明：(一)請求
    駁回原告之訴及假執行之聲請。(二)如受不利益判決，願供擔
    保免為假執行。
四、原告主張被告自91年9 月1 日起承租系爭房地，雙方約定租
    金以3 月為一期，須額外加計5 ％營業稅後，由被告於每年
    2 月、5 月、8 月、11月月底自動向伊繳納；又被告若遲付
    租金，應按契約第4 條規定支付違約金；又被告有下列遲付
    租金之情事：(一)93年6 月至8 月之租金2,112,878 元，遲至
    93年8 月19日繳納500,000 元，93年10月12日繳納1,612,87
    8 元。(二)93年9 月至11月之租金2,112,878 元，遲至93年10
    月31日繳納1,056,439 元，93年11月18日繳納1,056,439 元
    。(三)93年12月至94年2 月之租金2,112,878 元，遲至94年1
    月31日繳清之事實，業據提出本院92年度雄院民公昌字第76
    7 號公證書與所附之土地及建物租賃契約書影本各1 份（見
    院卷第9 至15頁）為証，復為被告所不爭，堪信為真實；另
    原告主張被告應依約給付違約金及法定遲延利息，被告則以
    前詞置辯，茲分述如下。
五、違約金部分：
  (一)兩造土地及建物租賃契約書第4 條明訂：被告若遲付租金，
    應按該條規定支付違約金；查被告有前開原告所主張遲付租
    金之情事，已如前述，則原告請求被告應給付違約金，即屬
    可採。
  (二)被告辯稱：原告請求之違約金係以租金加計5 ％營業稅後之
    金額作為計算基礎，並非正確，應以未加計營業稅之租金作
    為計算基礎云云；然查，兩造租賃契約已明定：「本條所指
    租金均不含5 ％營業稅，營業稅承租人負擔。」、「承租人
    逾期繳納租金時，依下列標準加收違約金：逾期繳納未滿
    1 個月者，照欠額加收2 ％。逾期繳納在1 個月以上者，
    每逾1 個月，照欠額加收5 ％，最高以欠額之1 倍為限。」
    ，此有土地及建物租賃契約書可佐；則兩造既已明定違約金
    多寡應以欠款之全額為計算基礎，解釋上即包括欠繳之租金
    及應由承租人負擔之營業稅；是以，被告辯稱應先扣除營業
    稅後再計算違約金數額云云，並非可採。
  (三)按約定之違約金額過高者，法院得減至相當之數額，民法第
    252 條定有明文；次按當事人約定契約不履行之違約金過高
    者，法院固得依民法第252 條以職權減至相當之數額，惟是
    否相當仍須依一般客觀事實、社會經濟狀況及當事人所受損
    害情形，以為酌定標準，最高法院49年度台上字第807 號判
    例可資參照。查被告自92年起即偶有遲繳租金之情事，惟已
    陸續清償，兩造租賃契約仍在存續中，系爭房地現由被告占
    有並有繳交租金等情，為兩造所不爭執，堪信為真；本院審
    酌前揭情形，及被告遲延繳交租金之數額、期間、被告若遵
    期給付原告得提前運用之收益、現今存放款利率等一切情狀
    ，認前述關於違約金之約定與原告實際損害顯相懸殊，而以
    應給付之總金額為基礎，按週年利率20％及遲延日數計算所
    得金額作為違約金，方為公允，爰依法酌減之。
  (四)則酌減後之違約金金額如下：（小數點以下四捨五入）
    93年5 月31日應繳，然遲至93年8 月19日始繳納之500,00
      0 元部分，違約金應為21,918元。
     【500000 ×20%  ×80/365＝21918】
    93年5月31日應繳，然遲至93年10月12日始繳納之1,612,
      878 元部分，違約金應為118,425 元。
     【0000000 ×20% ×134/365 ＝118425】
    93年8 月31日應繳，然遲至93年10月31日始繳納之1,056,
      439元部分，違約金應為35,311元。
     【0000000×20%×61/365＝35311】
    93年8 月31日應繳，然遲至93年11月18日始繳納之1,056,
      439元部分，違約金應為45,731元。
     【0000000×20%×79/365＝45731】
    93年11月30日應繳，然遲至94年1 月31日始繳納之2,112,
      878 元部分，違約金應為71,780元。
     【0000000×20%×62/365＝71780】
    合計違約金總額為293,165元。
六、遲延利息部分：
    按違約金，除當事人另有訂定外，視為因不履行而生損害之
    賠償總額，民法第250 條第2 項前段定有明文；再按違約金
    ，有屬於懲罰之性質者，有屬於損害賠償約定之性質者，本
    件違約金如為懲罰之性質，於上訴人履行遲延時，被上訴人
    除請求違約金外，固得依民法第233 條規定，請求給付遲延
    利息及賠償其他之損害，如為損害賠償約定之性質，則應視
    為就因遲延所生之損害，業已依契約預定其賠償，不得更請
    求遲延利息賠償損害，此有最高法院62年台上字第1394號判
    例可供參照。經查，關於上述違約金之性質，兩造未有明定
    ，亦無原告除違約金外得再請求遲延利息之約定，此有土地
    及建物租賃契約書可憑；則參照前開說明，兩造所為違約金
    之規定，顯然屬於賠償總額預定性之違約金。從而，原告請
    求除前揭違約金外，尚主張被告應支付按週年利率5 ％及遲
    延日數計算所得金額之遲延利息，即非可採。
七、抵銷部分：
    按二人互負債務，而其給付種類相同，並均屆清償期者，即
    各得以其債務與他方之債務主張互相抵銷。查本件原告訴請
    被告給付違約金，因原告對被告亦負有種類相同、清償期業
    已屆至之債務即保固金債權73,200元，為原告所不爭執，則
    被告主張抵銷，自屬可採；故抵銷後被告應給付原告之金額
    即為219,965 元【000000－00000 ＝219965】。
八，按給付無確定期限者，債務人於債權人得請求給付時，經其
    催告而未為給付，自受催告時起，負遲延責任，其經債權人
    起訴而送達訴狀者，與催告有同一之效力；又遲延之債務，
    以支付金錢為標的者，債權人得請求依法定利率計算之遲延
    利息，民法第229 條第2 項、第3 項，第233 條第1 項分別
    定有明文。查本件違約金請求未定有給付之期限，亦無約定
    遲延利率，此為兩造所不爭，又原告亦未提出曾於起訴前催
    告被告給付之證明；從而，原告依租賃契約之法律關係，請
    求被告給付違約金219,965 元及自起訴狀繕本送達翌日即94
    年6 月30日起算之遲延利息部分，為有理由，應予准許；原
    告逾此範圍之違約金、利息請求，均無理由，應予駁回。
九、按所命給付之金額或價額未逾500,000 元之判決，法院應依
    職權宣告假執行，民事訴訟法第389 條第1 項第5 款定有明
    文；本件命給付之金額既未逾500,000 元，爰依職權宣告之
    ，並酌定相當之擔保金額，准被告預供擔保後得免為假執行
    。又原告敗訴部分，因其訴業經駁回，則其假執行之聲請，
    即失其依據，應予駁回。
十、結論：本件原告之訴，為一部有理由，一部無理由，依民事
    訴訟法第79條、第389 條第1 項第5 款、第392 條第2 項，
    判決如主文。
中　　華　　民　　國　　94　　年　　12　　月　　28　　日
                  民事第一庭  審判長法　官  沈建興
                                    法　官  林玉心
                                    法　官　洪珮婷
以上正本證明與原本無異。
如不服本判決，應於送達後20日內，向本院提出上訴狀並表明上
訴理由，如於本判決宣示後送達前提起上訴者，應於判決送達後
10日內補提上訴理由書（須附繕本）。
中　　華　　民　　國　　94　　年　　12　　月　　28　　日
                                    書記官  鍾淑美
